最　高　行　政　法　院　判　決　　　　　　　　　九十一年度判字第二四一一號
　　再 審原 告　乙○○
　　　　　　　　甲○○
　　共同訴訟代理人
　　　　　　　　周中臣律師
　　　　　　　　黃錫耀律師
　　再 審被 告　高雄縣路竹地政事務所
　　代　表　人　丙○○
右當事人間因更正土地登記事件，再審原告對於中華民國九十年九月十三日本院九十
年度判字第○一六二八號判決，提起再審之訴。本院判決如左：
　　主  文
再審之訴駁回。
再審訴訟費用由再審原告負擔。
　　理　由
一、再審原告起訴意旨略謂：緣再審原告於八十二年七月十三日向再審被告申請坐落
    高雄縣路竹鄉○○段三三一地號等三十二筆土地（下稱系爭土地）之應有部分更
    正登記，經再審被告以系爭土地分割轉載時遺漏，係登記人員疏忽所致，乃准予
    辦理更正登記完畢，嗣訴外人林添福等人不服，申請系爭土地恢復原狀登記，案
    經訴願機關提出糾正，再審被告乃據以辦理恢復原狀更正登記。再審原告不服，
    提起訴願，經訴願決定：「撤銷原處分，另為適法之處分。」再審被告因此據以
    辦理更正登記；嗣訴外人林百年等人不服，提起訴願及再訴願，經臺灣省政府再
    訴願決定：「原決定、原處分均撤銷，由被告另為處分。」再審被告乃再據以辦
    理恢復原狀登記。再審原告不服，提起訴願、再訴願，遞遭決定駁回，遂提起行
    政訴訟，經鈞院以八十五年度判字第一一九三號判決：「再訴願決定、訴願決定
    及原處分均撤銷。」再審原告持該判決申請更正登記，再審被告經請示訴願機關
    後，函再審原告重新申請辦理，復函知訴外人與再審原告協議，經雙方協議不成
    ，再審被告以八十七年十月八日路地所一字第八三六六號函駁回再審原告之申請
    。再審原告不服，循序提起行政訴訟，為鈞院以九十年度判字第一六二八號判決
    （下稱原判決）駁回。再審原告仍不服，提起本件再審之訴。查系爭土地於台灣
    光復土地總登記時，登記有誤，業經鈞院八十五年度判字第一一九三號判決所確
    定。然原判決卻認系爭土地於台灣光復之初土地總登記時並無錯誤，此一認定顯
    與前述八十五年度判字第一一九三號所確定之事實，顯然相反，實有可議。且原
    判決既引土地權利憑證繳納及換發權利書狀辦法第七條規定：「縣（市）政府接
    受申請書及證件後，審查時應將所繳驗之申請書產權憑證與土地台帳、不動產登
    記簿三者互為核對，經核對相符者，應即在各關係證件加蓋縣（市）政府名義之
    驗迄發還戳記，及審查人員印章後發還，核對不符者，應查明原委分別依法處理
    」。則原判決即應在發見申請人所繳驗之申請書產權憑證與土地台帳、不動產登
    記簿核對不符時，接著審查當時辦理登記之審查人員有無進一步依規定查明原委
    分別依法處理，故前審未察查審查人員有無查明原委，而逕認登記無誤，於法未
    合。又系爭土地申報書所附之產權憑證為土地台帳謄本，而土地台帳並無共有人
    及其應有部分之記載，故審核申報書所申報之內容是否正確的唯一憑據，僅有不
    動產登記簿。而系爭土地申報書之審核，若果有核對不動產登記簿，即可輕易發
    見申報書申報內容與不動產登記簿不符，就是由於系爭土地申報書之審查人員，
    未依前引辦法第七條之規定核對不動產登記簿，致未能發見有不合之情形。然同
    段七三二號土地，則因審查人員有依前引辦法第七條之規定核對不動產登記簿，
    發見申報內容不符，故據以訂正，此可比較七三二號土地與系爭土地之申報書即
    可一目了然。日據時期之土地登記簿，不僅是唯一有記載各共有人姓名及其持分
    之證件，且其資料遠較土地台帳及連名簿為新，為完整。惟原判決均漏未斟酌此
    等重要證物，致忽略土地台帳即連名簿無共有人及其持分之記載之事實；而其所
    載之共有人亦與事實不合，故原判決漏未斟酌上開文件內容，致誤認系爭土地登
    記有無錯誤尚有疑義，係對足以影響於判決之重要證物漏未斟酌。次按「登記人
    員或利害關係人，於登記完畢後，發見登記錯誤或遺漏時，非以書面聲請該管上
    級機關查明核准後，不得更正」，土地法第六十九條定有明文。另按「土地法第
    六十八條第一項及第六十九條所稱登記錯誤或遺漏，係指登記之事項與登記原因
    證明文件所載之內容不符而言。」土地登記規則第十四條亦有規定。依前所述及
    土地權利憑證繳驗及換發權利書狀辦法第七條之規定，可知登記原因證明文件應
    為土地台帳及不動產登記簿。而土地台帳僅將日據時期土地登記簿所載之土地分
    筆而已，既無共有人，亦無各共有人持分之記載，而日據時期之土地登記簿僅未
    分筆而已，但關於共有人為誰，共有人之持分如何，及其他權利變動情形均有詳
    細記載，而為土地台帳所無，故不生土地台帳與不動產登記簿有不符合之問題，
    而二者僅是互補所不足而已。且土地台帳僅係日本政府課稅之簿冊，其分筆亦為
    日本政府官方之行政行為，而非私人之分割共有物行為，足認日據時期土地登記
    簿係具較土地台帳優越之證明文件。既然台灣光復之初辦理土地總登記時，未依
    前揭辦法第七條規定，核對土地登記簿及土地台帳，使系爭土地之登記合於土地
    台帳及土地登記簿等原因證明文件所載之內容，自屬土地登記規則第十四條所定
    之登記錯誤，故本件更正登記，自屬土地法第六十九條所定之登記錯誤，原判決
    適用法規顯即有錯誤。查連名簿亦無持分之記載，而共有者連名表並非證明文件
    ，僅為申請人自行附記於申報書之內容而已，故原判決謂：「本件總登記之原因
    證明文件為土地台帳、連名表等文件，其所載林景、林勇之應有部分均為八分之
    二」其認定與事實不符。查本件登記原因證明文件，應為土地台帳及不動產登記
    簿，依土地登記簿所載維新里半路竹庄七三二號土地，林景、林勇各面積一．六
    四六○分之五九一九、林勇之繼承人即林朝代、林朝振、林朝家等三人各有持分
    九八七六分之一一八三，林識之繼承人即林添福、林添發、林三賒、林添財、林
    百年等五人，各有持分八二三○○分之五一一，均與日據時期之土地登記簿相符
    ，而土地台帳僅基於課稅目的將該土地分為同段七三二號及系爭土地即同段七三
    二之二、七三二之四至之十三等共十二筆地號土地而已，為日本政府官方之行政
    行為，故更正後之登記完全與登記原因證明文件相符，並無違登記之同一性。而
    台灣省土地關係人繳驗憑證申報書僅為一申請書而已，且其申報內容為應受審核
    之對象，並非所謂之「原因證明文件」。系爭土地之台灣省土地關係人繳驗憑證
    申報書，其所附之「權利憑證」僅有土地台帳謄本，而土地台帳並無土地共有人
    及其應有部分之記載，又如何據以核對系爭土地之申報書所申報之內容是否正確
    ？故系爭土地申請更正登記案件，絕無再審被告所謂申請更正登記範圍與原登記
    原因證明文件不符，而有違登記之同一性之情形。另關於土地登記規則第十四條
    所謂之「登記原因證明文件」，係指日據時期之土地台帳及土地登記簿，原判決
    忽略二者並無不合之處互為補充並無衝突，致誤認本件更正登記事件，無土地法
    第六十九條規定之適用。又原判決忽略更正後之登記與登記原因證明文件即日據
    時期之土地台帳及土地登記簿，而誤認有違登記之同一性；又因繼承不影響登記
    之同一性，繼承人並非「登記人以外之人」，本件更正登記，並無登記人以外之
    人出而爭執。林百年等雖有爭執，然均為林識之繼承人，而繼承人本不影響登記
    之同一性，故而亦無應訴請司法機關審判之問題，故本件並無登記人以外之人就
    已登記之法律關係為爭執。原判決誤引鈞院四十八年判字第七十二號之判例，而
    不適用鈞院六十年判字第二一七號判例，致為錯誤之判決，其適用法規即顯有錯
    誤。綜上所述，爰依行政訴訟法第二百七十三條第一項第一款、第十四款規定，
    提起再審之訴。為此，請廢棄原判決並撤銷原處分、訴願及再訴願決定等語。
二、再審被告則以：按更正登記法令補充規定第六條及第七條規定「申請更正登記，
    如更正登記後之權利主體、種類、範圍或標的與原登記原因證明文件所載不符者
    ，有違登記之同一性，應不予受理。」「更正登記以不妨害原登記之同一性為限
    ，若登記以外之人對於登記所示之法律有所爭執，則應訴由司法機關審判，以資
    解決。」按鈞院八十五年度判字第一一九三號判決於理由中雖摘明，繼承人縱經
    辦理繼承登記，更正登記對繼承人言應無妨害登記同一性問題，然本案申請更正
    登記範圍與原登記原因證明文件（土地台帳、土地總登記申報書）所載不符，有
    違登記之同一性。本案標的日據時期原共有人林識之繼承人自得對於登記所示之
    法律有所爭執，提出異議。再審原告雖謂原路竹鄉路○段七三二號之土地因地政
    收件審查人員，於收受台灣省土地關係人繳驗憑證申報書後，確實依土地權利憑
    證繳驗及換發權利書狀辦法第七條規定，查核日據時期之土地登記加以更正，並
    經核對後為登記。並遽推論其餘土地未依法處理。殊不知七三二地號土地係土地
    台帳與不動產登記簿相符而與所繳驗之申請書產權憑證不符，而其餘土地係所繳
    驗之申請書產權憑證與土地台帳相符而土地台帳與不動產登記簿並不相符。難謂
    土地總登記時審查人員對系爭土地審查核對不符時，未查明原委分別依法處理。
    亦即土地總登記時地政收件審查人員，於收受台灣省土地關係人繳驗憑證申報書
    後，究係疏於審查導致登記錯誤，抑或已確實對於七三二地號及系爭土地均依土
    地權利憑證繳驗及換發權利書狀辦法第七條規定，於核對不符時，已查明原委分
    別依法處理，並確認土地之真正權利，從而登記如土地總登記簿所載，已無從查
    考。即本案繫屬土地登記內容，依土地總登記申請書產權憑證、土地台帳與不動
    產登記簿，難以證明登記錯誤。雖按內政部六十三年三月十九日台內地字第五一
    五四七九號函、行政法院六十年判字第二一七號判例，及最高法院六十五年台上
    字第一二七四號及八十二年台上字第三一六七號判決意旨，均認台灣光復後政府
    所為之土地總登記，其目的在釐整地籍，僅為地政機關清查土地之一種程序，與
    物權登記無關，不影響光復前原權利人因登記取得之物權。然本案土地總登記申
    報書與不動產登記簿已不相符合，申請更正登記之權利範圍復與土地總登記申報
    書不符。準此，鈞院八十五年度判字第一一九三號判決理由中摘明：「．．．系
    爭土地於土地總登記所記載之所有權人及其應有部分與同段七三二地號土地不相
    符，係光復之初土地總登記記載錯誤，即有所據，原告聲請更正登記，於不妨害
    登記同一性之原則下，非無理由。．．．爰將再訴願決定及原處分均予撤銷，由
    被告重行審查（請注意登記之同一性）另為適法之處分，以昭折服」。再審被告
    對於系爭土地於土地總登記所記載之所有權人及其應有部分與同段七三二地號土
    地不相符部份重行審查，似應依據土地權利憑證繳驗及換發權利書狀辦法規定，
    審查系爭土地所繳驗之申請書產權憑證與土地台帳二者相符，而與不動產登記簿
    不符，依據前開辦法之規定應查明原委依法辦理。然而以現有檔案難以證明系爭
    土地總登記錯誤，前開「土地權利憑證繳驗及換發權利書狀辦法」為台灣光復時
    辦理土地總登記之行政法規，系爭土地總登記時之申請人均已亡故，無從查明申
    請人之真意。本案若依再審原告申請辦理更正登記，更正登記後之權利主體與原
    因證明文件所載不符，有違登記之同一性。故難以受理登記之申請，再審被告仍
    應維持土地總登記之權利狀態，是為適法之處分。綜上論結，本件行政訴訟再審
    之訴為無理由，謹請駁回其再審之訴等語。資為抗辯。
三、按行政訴訟當事人對本院之判決提起再審之訴，必須具有行政訴訟法第二百七十
    三條第一項、第二項所列情形之一者，始得為之。該法條第一項第一款所謂「適
    用法規顯有錯誤」，係指原判決所適用之法規與該案應適用之現行法規相違背，
    或與解釋判例有所牴觸者而言。同法條第一項第十四款：「原判決就足以影響於
    判決之重要證物漏未斟酌者。」所謂「漏未斟酌」，係指足以影響於判決之重要
    證物漏未斟酌而言，如該證物業經原判決斟酌而明其心證之理由，自無漏未斟
    酌之情事，與該款再審之事由尚有未合。本件原判決係以：本件原告（即本件再
    審原告，下同）認系爭土地有登記錯誤之情形，無非以：日據時期有關土地權利
    之記載，於土地台帳、連名簿與土地登記簿記載有不符時，應以土地登記簿之記
    載為準。於臺灣光復後辦理土地總登記時，因登記人員未依前開原則，審查申請
    人所繳驗之產權憑證、土地台帳與不動產登記簿是否相符，即行登記，致登記之
    結果與日據時期土地登記簿之登記不符為論據。惟臺灣地區於日據時期之土地登
    記，係採登記對抗要件主義，即土地物權，因法律行為而取得、設定、喪失、變
    更者，於各該法律行為生效時，即生土地物權取得、設定、喪失、變更之效果，
    不以登記為發生效力之要件，僅未經登記不得對抗第三人而已，此與現行民法所
    定之登記生效主義不同。故日據時期之土地權利，容有已取得、設定、喪失、變
    更而未經登記之情形，其時土地權利之狀況，自非悉以土地登記簿之記載為依據
    。土地權利憑證繳驗及換發權利書狀辦法第七條規定：「縣（市）政府接受申請
    書及證件後，審查時應將所繳驗之申請書產權憑證與土地台帳，不動產登記簿三
    者互為核對，經核對相符者，應即在各關係證件加蓋縣（市）政府名義之驗訖發
    還戳記，及審查人員印章後發還，核對不符者，應查明原委分別依法處理。」由
    此益見土地總登記之申請人提出之產權憑證與土地台帳、不動產登記簿不符時，
    並非悉以土地登記簿為準；否則若如原告之主張，前開辦法可逕行規定為依土地
    登記簿為據，而無須規定應查明原委分別處理。觀之卷附之土地總登記申請文件
    ，系爭土地登記申請人所繳驗之申報書與產權憑證即土地台帳謄本、連名簿所載
    事項並無相悖，與昭和十一年分割前之土地登記簿則不相符。依土地權利憑證繳
    驗及換發權利書狀辦法第七條規定，登記人員原應於查明原委後分別處理，非必
    應以日據時期土地登記簿為惟一依據。原告以土地總登記之結果，與前開日據時
    期土地登記簿之記載不符，即謂本件登記係屬錯誤，並非可取。又依卷附之臺灣
    省土地關係人繳驗憑證申報書所載，本件原告乙○○之父林景、原告甲○○之祖
    父林勇於辦理土地總登記時，所提出之證明文件即權利憑證為土地台帳，另附有
    共有者連名表。依共有者連名表之記載，林景與林勇之持分均各為八分之二。另
    觀之本院卷內之臺灣光復後系爭土地之土地登記簿所載，林景、林勇就系爭土地
    之應有部分各為八分之二，則本件土地總登記之結果與申請人所提出之證明文件
    ，顯無不符之情形。依土地登記規則第十四條之規定，縱認本件登記因有原告所
    述之原因致登記錯誤，其情形亦非屬土地法第六十九條所定得為更正登記之錯誤
    ，原告請求為更正登記，亦非有理。本件總登記之原因證明文件為土地台帳、連
    名表等文件，其所載林景、林勇之應有部分均為八分之二，有如前述，被告（即
    本件再審被告，下同）如依原告之聲請將應有部分予以更正，林景、林勇所有之
    應有部分逾越八分之一部分，變更為屬該二人所有，則更正登記後之權利主體與
    原登記原因證明文件所載不符，於登記之同一性已有違反，依法被告亦不得為之
    。至本院八十五年度判字第一一九三號判決，雖就前開土地總登記錯誤部分，已
    為認定，惟該判決並未及依前開第七三二地號土地日據時期土地登記簿所載各
    共有人應有部分比例，與其後該土地分筆後，七三二之二地號等土地連名簿所載
    各共有人應有部分比例不同，是否係因各共有人另有土地權利得喪變更之事由所
    致，亦未就造成此項錯誤之原因及錯誤之性質，是否與土地登記規則第十四條規
    定相符為論述。且就更正登記之結果是否導致登記同一性之違反部分，著由被告
    重行審查之際，囑就登記之同一性為注意，而後另為適法之處分，自難徒憑本院
    前開判決之認定，據為更正登記。綜上所述，本件原告所述，並不足採，被告所
    為處分核無違誤，一再訴願決定遞予以維持，亦無不合，原告起訴意旨求併予撤
    銷，為無理由，據以駁回再審原告在前程序之訴。經核原判決所適用之法規與該
    案應適用之法規或解釋判例尚無違背或牴觸。且原判決已就卷附之臺灣省土地關
    係人繳驗憑證申報書、土地台帳及共有者連名表，與本案土地登記簿之記載，
    明其不符之情形，暨其認定之心證理由，故原判決尚無漏未斟酌上述文件之情事
    。再審原告提起再審之訴，其意旨如起訴事實欄所載，惟查土地權利憑證繳納及
    換發權利書狀辦法第七條明定：縣（市）政府接受申請書及證件後，審查時應將
    所繳驗之申請書產權憑證與土地台帳，不動產登記簿三者互為核對，故縣市政府
    審查之證件自包括台灣省土地關係人繳驗憑證申報書及申報書所附之共有者連名
    表，該申請書為聲請之當事人自行陳報之資料，其所附之連名表，均係審查不動
    產總登記是否無誤之重要依據，且該連名表載明共有人姓名及其持分，自足採為
    審查之基準。又查卷附土地台帳雖無共有人之姓名及其持分之記載，惟本案土地
    台帳所載之地號為土地登記簿記載所無，二者記載難謂無不符。故再審意旨以台
    灣省土地關係人繳驗憑證申報書僅為一申請書而已，且其申報內容為應受審核之
    對象，並非所謂之「原因證明文件」。系爭土地之台灣省土地關係人繳驗憑證申
    報書，其所附之「權利憑證」僅有土地台帳謄本，而土地台帳並無土地共有人及
    其應有部分之記載，無從據以核對系爭土地之申報書所申報之內容是否正確云云
    ，尚屬誤解。次按「土地法第六十八條第一項及第六十九條所稱登記錯誤或遺漏
    ，係指登記之事項與登記原因證明文件所載之內容不符而言。」土地登記規則第
    十四條亦有規定。本件登記原因證明文件係臺灣省土地關係人繳驗憑證申報書、
    共有者連名表、日據時期之土地台帳及土地登記簿，已如前述，故審認登記是否
    有同一性，自應併予審酌。又聲請更正之人如係原登記人之繼承人，該繼承登記
    自不影響登記之同一性，惟如聲請更正登記之人以外之其他共有人對聲請更正事
    項有所爭執，自屬「登記人以外之人」之爭執。本件更正登記，共有人林百年等
    人不服，難認非登記人以外之人出而爭執，原判決以更正登記後之權利主體與原
    登記原因證明文件所載不符，有違登記之同一性，依法再審被告亦不得為之乙節
    。尚無適用法規錯誤之違誤。再審意旨仍謂本件更正不違登記之同一性云云，尚
    無可採。復查本件土地總登記係依土地權利憑證繳納及換發權利書狀辦法第七條
    規定：因登記原因證明文件內容與登記簿記載不符，所生之問題，並無證據足證
    係單純因承辦登記人員之疏忽，致土地總登記有錯誤。故與本院六十年判字第二
    一七號判例、內政部六十二年三月十九日臺內地第五一五四七九號函、最高法院
    六十五年台上字第一二七四號判決及最高法院八十二年度台上字第三一六七號判
    決之情形不同，自無上述判例、判決或函令之適用，原判決未將之採為判決之依
    據，尚無不適用法規之違誤。末查本院八十五年度判字第一一九三號判決，雖就
    前開土地總登記錯誤部分，已為相當之認定，惟原判決已明其認定與本院八十
    五年度判字第一一九三號判決認定不同之原因，係因審酌之事實範圍不同所致。
    且原判決僅審認土地總登記時之登記原因證明文件與原登記簿記載不符，應依土
    地權利憑證繳驗及換發權利書狀辦法第七條規定；查明原委分別依法處理。況本
    院八十五年度判字第一一九三號判決亦就更正登記之結果是否導致登記同一性之
    違反部分，著由再審被告重行審查之際，囑就登記之同一性為注意，而後另為適
    法之處分。故再審被告就事實重行審查後，認定事實不同而為新處分，於法尚無
    不合。原判決維持原處分及一再訴願決定，亦難認有適用法規錯誤之再審事由。
    綜上，本件再審之訴顯無再理由，應予駁回。至本院為法律審，以書面審理為原
    則，不以行言詞審理為必要。因本件事實已明晰，無行言詞審理之必要，再審原
    告聲請本院行言詞審理程序，核無必要。併此明。
據上論結，本件再審之訴為無理由，爰依行政訴訟法第二百七十八條第二項、第九十
八條第三項前段，判決如主文。
中　　華　　民　　國　　九十一　　　年　　　十二　　　月　　　三十一　　日
                    最 高 行 政 法 院  第 一 庭
                                審 判 長 法  官　　　黃　綠　星
                                         法  官      趙  永  康
                                         法  官　　　高  啟  燦
                                         法  官　　　蔡　進　田
                                         法  官　　　廖　宏　明
右  正  本  證  明  與  原  本  無  異
　　　　　　　　　　　　　　　　　　　　 法院書記官　彭　秀　玲
中　　華　　民　　國　　九十一　　　年　　　十二　　　月　　三十一　　　日
